臺灣臺北地方法院民事判決　　　　　　　　　　　　九十三年度訴字第二五０八號
　　原　　　告　乙○○
　　訴訟代理人　謝維仁律師
　　複代理人　　黃小舫律師
　　被　　　告　甲○○
　　訴訟代理人　張國清律師
右當事人間返還不當得利事件，本院於中華民國九十三年十二月二十八日言詞辯論終
結，判決如下：
    主    文
原告之訴及假執行之聲請均駁回。
訴訟費用由原告負擔。
    事    實
甲、原告方面：
壹、聲明：
一、被告應給付原告新台幣（下同）四百三十六萬九千九百七十元，及自起訴狀繕本
二、願供擔保請准宣告假執行。
貳、陳述：
一、坐落台北縣淡水鎮○○○段埔子頂小段一一三地號、面積九千四百六十二平方公
    尺、權利範圍九千四百六十二分之七千一百三十四之土地（以下簡稱系爭土地）
    為原告所有，嗣原告於民國七十六年三月二十日將系爭土地併入原告所經營之私
    立宜城公墓之管理範圍。詎被告未經原告同意，即擅自將系爭土地上之六十三座
    骨罈墓基使用權轉讓予各該墓主，並向其家屬收取使用費及管理費，且仍繼續於
    系爭土地上繼續興建六十九座骨罈墓基。是被告無權占用原告所有之系爭土地，
    因而獲取使用系爭土地之對價，並減損原告本於經營管理權所得收受之管理費，
    為此本於不當得利返還請求權或侵權行為損害賠償請求權提起本件訴訟，請求擇
    一為有利之判決，茲將原告所受損害臚列如下：
（一）使用費新台幣（下同）五百七十九萬六千元：
      依內政部民政司喪葬設施資訊所公告之關於宜城公墓之收費標準，骨罈墓基價
      值五萬六千元至十二萬八千元，被告因無權出賣系爭土地上六十三座墓基之使
      用權，所獲取之利益，以上開收費標準之平均值即每座九萬二千元計算，共計
      五百七十九萬六千元（計算式：92,000X63=5,796,000）。
      若認被告就六十三座使用中墓基部分並無不當得利，就其餘六十九座位使用墓
      基，被告仍有不當得利。
（二）又原告就系爭土地所有權之持分僅有九千四百六十二分之七千一百三十四，故
      原告得請求之損害賠償共四百三十六萬九千九百七十元。（計算式：
      0000000X 7134/9462= 0000000）
二、被告前於台灣士林地方法院（以下簡稱士林地院）九十一年度訴字第九○三號拆
    屋還地事件中即否認兩造間有換地契約，且為法院所採信。又被告無權占有系爭
    土地即屬受有利益，與其有無向墓主家屬收取對價係屬二事，另系爭土地使用對
    價性質上屬一次性給付，而非定期給付，自無民法第一百二十六條五年短期消滅
    時效規定之適用。
三、被告辯稱兩造係交換土地使用，惟主張係以附圖Ｂ、Ｃ部分交換，與原告認知不
    同，意思表示不一致，契約不成立。
參、證據：提出土地登記謄本、台北縣政府函及照片為證，並聲請本院囑託地政機關
    測量被告所無權占有系爭土地之實際面積。
乙、被告方面：
壹、聲明：
一、原告之訴及其假執行之聲請均駁回。
二、如受不利判決，願預供擔保請准宣告免為假執行。
貳、陳述：
一、系爭土地原係由原告等共有人於七十四年間申由主管機關核准設置為「私立宜城
    公墓」之第一批土地之一（第一批土地包含同地段一一一、一一二、一一二之一
    、一一三及一一三之一地號土地），該墓園區分中式墓園區（一一三地號等）及
    西式墓園區（一一二地號等）兩區，並在兩區墓園間建置有擋土牆設施，以資區
    別，惟中式墓園區之建置須遷就傳統上風水、方位及坐向等問題，導致原告在一
    一三地號土地上建置中式墓園區時，產生少量之不規則畸零地被擋土牆一併列入
    比鄰之一一二地號西式墓園區。七十五年二月間，原告於收到台北縣政府層轉台
    灣省政府核復之函件後，即開始以其墓園業經政府核准為宣傳，誘使被告於七十
    六年二月間向其買受比鄰系爭土地之同地段一一一地號、一一二地號及一一二之
    一地號等三筆墓地。惟因原告在墓園之水土保持設施及相關工程建置上，始終未
    能依約完成，遂使雙方在履約、付款等時程上有所拖延。當時，原告因建置墓園
    相關設施所必要而需錢恐急，遂再三委由訴外人謝榮壽與被告協商求為先行給付
    尾款，供其週轉，被告同意有條件先行給付部分金額予原告，雙方並簽訂協議書
    。斯時由於墓園內仍存有橫亙其間之國有未登記保甲道路乙條，路寬原不及三尺
    ，原告為求節省墓園土地之利用空間，遂利用拓寬既有保甲道路之方式，設置墓
    園對外必備之聯絡道路。惟該保甲道路經拓寬為五公尺後，竟使被告所買受之一
    一一地號及一一二地號等土地，因保甲道路穿越達九十三公尺之長，而被迫分別
    縮減三百平方公尺及一百二十平方公尺之鉅，經謝榮壽居間協調，雙方簽訂協議
    書同意以換地方式，由原告將前開比鄰一一二地號土地之不規則畸零地，交付被
    告使用以為找補，是被告占有系爭土地既係本於原告之給付行為，而其給付又係
    依據雙方有效成立之換地契約，依法自屬有權占有，更具有法律上之正當原因，
    被告即無侵權行為或不當得利可言。況實際占有使用墓地之人係亡者之家屬，而
    非被告，原告自不得主張被告係無權占用而享有不當得利。
二、被告從未收取任何墓基使用費或管理費，且原告於八十年七月間即書立承諾書，
    承諾將系爭土地之經營權交由被告全權處理，日後不再過問此等土地之經營事務
    云云，是原告即無損失管理費可言，原告僅憑臆測即妄稱其受有使用費或管理費
    之損害云云，難謂有據。
三、原告主張被告自七十六年即開始無權占用系爭土地並收取管理費，且原告為宜城
    公墓之負責人，對於被告前後之墓地使用狀況不得諉為不知，姑不論被告是否無
    權占用系爭土地，原告自斯時起即應知悉其受有損害及賠償義務人，則原告請求
    使用費（即相當租金額之損害）及管理費，其中超過民法第一百九十一條第二項
    所規定之二年消滅時效部分，及超過民法第一百二十六條所規定之五年消滅時效
    部分，於法均屬無據。
四、原告主張系爭土地遭被告占有而受有損害之計算標準，認應依內政部民政司關於
    喪葬設施資訊之收費標準所列骨罈墓基價值之中間值，以每一個骨罈墓九萬二千
    元計算云云。然原告於先前所涉損害賠償訴訟中（案號：台灣士林地方法院九十
    二年重訴字第三五三號）自認兩造交易換地當時每坪墓地之價格為五萬元云云（
    該案證人謝榮壽則證稱每坪不過一萬元）；另在其所涉竊佔刑案（案號：台灣士
    林地方法院九十二年訴字第六一九號），又曾另以訴狀主張伊占有被告所有墓地
    鋪設水泥作為道路停車場使用之行為，被告所受之損害應以公告現值每平方公尺
    二千七百元整，年租金按地價之百分之五，即每平方公尺一百三十五元計算云云
    。是原告於本件訴訟中之前開損害額計算主張，根本係漫天要價，前後矛盾而標
    準不一，不足採信。
五、原告無權占有被告所有在宜城公墓內如附圖一Ａ部分之土地，業經士林地院九十
    一年度訴字第九○三號民事判決確定在案，其面積為○點○○五二公頃；又，原
    告竊佔被告所有在宜城公墓內如附圖Ｄ部分之土地，亦經士林地院九十二年度訴
    字第六一九號刑事判決在案，其面積為一百六十四點八一平方公尺。以上二筆土
    地之違法占用面積，原告本應對被告負有返還不當得利之責任，其利益償還額度
    與原告之本件訴訟請求，在相當之額度內自可依法為抵銷。另經被告主張係作為
    與原告所有系爭土地交換使用之如附圖一Ｂ、Ｃ部分之土地，早經原告在換地當
    時規劃作為墓園對外聯絡道路擴充部分使用（即各自於原有路寬不足三尺之國有
    保甲路基之兩邊，各自退縮近三米），原告對於此換地協議既否認在案，則對於
    其無法律上原因所占用之如附圖一Ｂ、Ｃ部分之土地面積，亦應對被告負有返還
    不當得利之責任，其利益償還額度與原告之本件訴訟請求，在相當之額度內亦可
    依法為抵銷。
參、證據：提出台北縣政府函、協議書、地籍圖謄本、縮減面積計算圖、言詞辯論筆
    錄、偵訊（談話）筆錄、承諾書、辯護意旨狀、民事判決、刑事判決、宜城公墓
    原始規劃圖及照片為證。
    理    由
甲、程序部分：
    原告於起訴時主張被告無權使用系爭土地如附圖二所示部分，包含有墓主之骨灰
    壇基六十三座及尚無人使用之骨灰壇基六十九座，惟其請求不當得利之計算範圍
    僅就六十三座已有墓主之骨灰壇基為計算標準，於起訴狀繕本送達被告後，本院
    最後一次言詞辯論期日中，始補稱被告就尚無人使用之六十九座骨灰壇基亦有不
    當得利，然並未擴張其不當得利之請求數額，核其所述並未變更當事人、訴之聲
    明或訴訟標的，僅就事實上陳述為補充，並非訴之變更追加，無庸被告同意；至
    原告於最後一次言詞辯論期日減縮原起訴狀所列管理費部分之請求，則屬減縮訴
    之聲明，依民事訴訟法第二百五十五條第一項第三款，應屬合法，合先敘明。
乙、實體部分：
一、原告起訴主張：坐落台北縣淡水鎮○○○段埔子頂小段一一三地號、面積九千四
    百六十二平方公尺、權利範圍九千四百六十二分之七千一百三十四之土地為原告
    所有，嗣原告於民國七十六年三月二十日將系爭土地併入原告所經營之私立宜城
    公墓之管理範圍。詎被告未經原告同意，即擅自將系爭土地上之六十三座骨罈墓
    基使用權轉讓予各該墓主，並向其家屬收取使用費及管理費，且仍繼續於系爭土
    地上繼續興建六十九座骨罈墓基。是被告無權占用原告所有之系爭土地，因而獲
    取使用系爭土地之對價，並減損原告本於經營管理權所得收受之管理費，為此本
    於不當得利返還請求權或侵權行為損害賠償請求權提起本件訴訟，請求判決如聲
    明所示之金額；被告則以：原告不當得利請求逾五年部分、侵權行為請求逾二年
    部分均已罹於時效，且兩造曾成立換地協議，以被告所有如附圖一所示Ｂ、Ｃ部
    分土地與原告所有系爭土地如附圖二所示部分交換使用，被告使用系爭土地有法
    律上原因，況被告並未向墓主家屬收取任何使用費或管理費，並無利得可言，原
    告主張之損害額亦屬過高等語，資為抗辯。
二、原告主張坐落台北縣淡水鎮○○○段埔子頂小段一一三地號、面積九千四百六十
    二平方公尺、權利範圍九千四百六十二分之七千一百三十四之土地為原告所有，
    嗣原告於民國七十六年三月二十日將系爭土地併入原告所經營之私立宜城公墓之
    管理範圍，以及系爭土地如附圖二所示部分現為宜城公墓內西式墓園使用做為墳
    墓及骨灰壇墓基之事實，以及被告主張伊向原告購買同段一一一地號、一一二地
    號及一一二之一地號等三筆墓地，經營宜城公墓內西式墓園，中式墓園部分仍由
    原告經營之事實，業據原告提出土地登記簿謄本為證，核屬相符，並經本院會同
    台北縣淡水地政事務所勘驗屬實，有勘驗筆錄、複丈成果圖在卷可稽，且為兩造
    所不爭執，自堪信為真正。
三、按原告以不當得利、侵權行為之法律關係請求被告返還其因使用系爭土地所得之
    使用費，茲分述如下：
（一）不當得利部分：
        被告主張伊使用系爭土地如附圖二所示部分，係基於兩造間之換地協議，以
    附圖一所示Ｂ、Ｃ部分土地與原告交換系爭土地之使用。經查：原告本人於本院
    勘驗期日中陳稱：系爭土地原與被告訂有協議交換使用，然被告事後否認並拆除
    原告所建辦公室，故原告為本件請求等語（本院勘驗筆錄），且原告於另案中亦
    屢次陳稱有與被告換地，但未辦理登記、有將一一三地號讓原告興建靈骨塔作為
    補償等語，此有士林地院九十一年度訴字第九○三號案件九十一年十月二十九日
    言詞辯論筆錄、九十一年九月十七日警訊筆錄在卷可稽，足見原告多年來始終主
    張兩造間就系爭土地如附圖所示部分確已有效成立換地協議，從未認為換地協議
    有何自始不成立之情事。原告訴訟代理人嗣後雖辯稱換地協議因意思表示不一致
    而未成立云云，然就事實之情況，當事人本人顯較訴訟代理人為明瞭，原告訴訟
    代理人所為與當事人本人之陳述不符，自應以就事實狀況較為明瞭之當事人本人
    所為陳述為可採。再者，附圖一所示Ｂ、Ｃ部分土地係被告所有，位於宜城公墓
    內，做為公路使用，且確為原告經營之中式墓園對外聯絡所必要，此有墓園原始
    規劃圖、照片在卷可稽，而系爭土地如附圖二所示部分係位於原告經營中式墓園
    之邊界，面積破碎零散，亦有複丈成果圖在卷可考，衡諸中式墓園之墓地選擇有
    方位、風水之考量，與西式墓園迥異，此等畸零破碎之土地就中式墓園而言利用
    價值確係較低，被告所稱換地協議之存在，客觀上確與常情相符。再佐以被告就
    原告使用佔用其所有附圖一所示Ａ、Ｄ部分土地早已分別起訴追究（士林地院九
    十一年度訴字第九○三號、九十二年度訴字第六一九號案件），有民事判決、刑
    事判決在卷可考，若非兩造確有以附圖一Ｂ、Ｃ部分土地與系爭土地如附圖二所
    示部分交換使用之協議，衡情被告當無遲遲不就原告使用附圖一Ｂ、Ｃ部分土地
    一節併為訴訟上主張之理。綜上，被告主張兩造間存有換地協議，以附圖一Ｂ、
    Ｃ部分土地與系爭土地如附圖二所示部分交換使用，應屬可信。至於原告主張被
    告於士林地院九十一年度訴字第九○三號案件中否認換地協議存在云云，查被告
    於該案件中係否認就附圖一所示Ａ、Ｄ部分土地與原告有何換地協議存在，並非
    否認有以Ｂ、Ｃ部分土地與原告交換使用，自無從以被告於該案中之陳述推認
    本件換地協議不成立。被告使用系爭土地如附圖二所示部分既係基於兩造間之換
    地協議，自係有法律上原因，縱獲有使用該土地之利益，亦非不當得利，是以原
    告依不當得利之規定請求被告返還此部分骨灰壇基之使用費，即屬無據。
        甚且，原告所主張被告不當得利之內容係被告出售六十三座骨灰壇基所得之
    使用費，然查，不當得利受損人之損害與獲利人之利得須來自同一原因事實，始
    能認為原告之損害係因被告之利得所導致，然本件被告縱有利得，亦係來自其所
    興建之骨灰壇基無權占用於原告所有之土地此一事實，並非來自被告將其所建骨
    灰壇基之使用權出售他人之事實，易言之，縱被告確實獲有骨灰壇基之使用費，
    係來自伊將骨灰壇基使用權出售他人之行為，與造成原告損害者並非同一原因事
    實，是以原告尚不得逕以被告所收取之使用費認為係被告因使用原告土地所獲利
    益之內容，進而本於不當得利之規定請求返還。從而，無論原告主張被告無權使
    用者究係六十三座業已有人使用之骨灰壇基所在基地，抑或六十九座尚無人使用
    之骨灰壇基所在基地，其請求返還之不當得利內容既均為六十三座骨灰壇基之使
    用費，揆諸不當得利之要件，要屬無從准許。
（二）侵權行為部分：
        被告使用系爭土地如附圖二所示部分係基於兩造間之換地協議，已如前述，
    縱因而對原告就系爭土地之所有權造成妨害，亦不得認為係不法侵害，從而，原
    告依侵權行為之規定請求被告賠償該部分骨灰壇基之使用費，亦無理由。
        再者，被告使用系爭土地對原告造成之侵害內容，應係被告所建之骨灰壇基
    坐落於原告土地上，原告因而不能使用系爭土地所受之損失，至於被告將該骨灰
    壇基做如何之利用、是否收取對價等節，均與原告之損害無涉，原告逕以被告出
    售骨灰壇基使用權所獲對價作為侵權行為之損害賠償內容，依侵權行為之規定請
    求被告如數賠償，亦顯非有據。
四、綜上所述，原告依不當得利返還請求權、侵權行為損害賠償請求權請求被告給付
    四百三十六萬九千九百七十元，及自起訴狀繕本送達被告之翌日起至清償日止按
    年息百分之五計算之利息，為無理由，應予駁回。
五、原告受敗訴判決，其假執行之聲請即無所附麗，應併予駁回。
六、兩造其餘主張及所提證據與本院上開論斷無涉或無違，不予贅述。
七、結論：原告之訴為無理由，依民事訴訟第七十八條，判決如主文。
中　　　華　　　民　　　國　　九十三　　年　　 十二 　　月　　三十一　　日
                                    民事第六庭  法  官    陳怡雯
正本係照原本作成
如對本判決上訴，須於判決送達後廿日內向本院提出上訴狀
中　　　華　　　民　　　國　　九十三　　年　　 十二 　　月　　三十一　　日
                                                書記官    謝梅琴
